臺灣高等法院刑事判決
111年度上訴字第3100號
上　訴　人　
即　被　告　林杰叡　
　　　　　　　　　　
　　　　　　　　　　
　　　　　　　　　　
選任辯護人　吳典哲律師(法扶律師)
上列上訴人因侵占等案件，不服臺灣基隆地方法院111年度訴緝
字第3號，中華民國111年4月28日第一審判決（起訴案號：臺灣
基隆地方檢察署109年度偵緝字第358號、第359號、第360號、第
361號），提起上訴，本院判決如下：
    主  文
上訴駁回。
　　事　實
一、林杰叡原係址設基隆市○○區○○路000號凰地企業有限公司即
    中信房屋暖暖碇內加盟店之業務經理，竟基於業務侵占、行
    使偽造準文書、詐欺取財等犯意，分別為以下犯行：
(一)於民國108年12月6日在基隆市○○區○○街000之0號14樓「麗寶
    台北大鎮社區」之房屋內，受託替黃淑芬購買該房屋，黃淑
    芬並當場交付新臺幣（下同）5萬8,000元斡旋金給林杰叡，
    並簽立斡旋金委託書，嗣後再於同年月9日在上開地點再交
    付5萬8,000元斡旋金給林杰叡。林杰叡於持有上開款項後，
    竟意圖為自己不法之所有，基於業務侵占之犯意，以變易持
    有為所有之意思，將上開款項侵入己，未替黃淑芬交付予屋
    主。
(二)於109年1月9日下午2時許，在武詩軒位於新北市○○區○○○○路
    00號住處，收受武詩軒交付之購屋款280萬元，受託替武詩
    軒存入第一建築經理股份有限公司（下稱第一建經公司）履
    約信託保證專戶，然林杰叡即意圖為自己不法之所有，基於
    業務侵占之犯意，以變易持有為所有之意思，將上開款項侵
    入己，未替武詩軒存入上開專戶。又為掩飾其業務侵占犯行
    ，另基於行使偽造電磁紀錄準私文書之犯意，未經第一建經
    公司之同意，於不詳時、地偽造內容為「第一建經信託履約
    保證專戶已於109年1月31日收到保證編號000000000（買方
    武詩軒賣方黃雅慧）存入簽約款2800000元（基隆市七堵區
    八德路）（152）」之簡訊電磁紀錄1則，並於同日以行動電
    話門號0000-000000號傳送該則簡訊予武詩軒，足以生損害
    於武詩軒及第一建經公司。
(三)於109年2月15日在中信房屋暖暖碇內加盟店內，收受鍾明哲
    、張嘉喜夫妻購買台北大鎮社區房屋所交付之斡旋金6萬元
    ，又於同年2月25日、27日陸續匯款共14萬元斡旋金至林杰
    叡之基隆第一信用合作社帳號0000000000000000號帳戶內。
    林杰叡於持有上開款項後，竟意圖為自己不法之所有，基於
    業務侵占之犯意，以變易持有為所有之意思，將上開款項侵
    入己，未替鍾明哲、張嘉喜交付款項予屋主。
(四)林杰叡意圖為自己不法之所有，基於詐欺取財之犯意，於10
    9年3月間某日以網路通訊軟體LINE帳號「永慶佳賢」聯繫黃
    文彬，以投資房地產話術詐欺黃文彬，致使黃文彬誤信而陷
    於錯誤，於109年3月13日上午9時30分許匯款60萬元至林杰
    叡之基隆第一信用合作社帳號0000000000000000號帳戶內，
    並因此受有損害。
二、案經黃淑芬、武詩軒、鍾明哲、張嘉喜（下稱黃淑芬等4人
    ）、第一建經公司告訴及黃文彬訴請新北市政府警察局瑞芳
    分局報告臺灣基隆地方檢察署檢察官偵查起訴。
　　理　由
壹、程序方面：
　　按被告以外之人於審判外之言詞或書面陳述，除法律有規定
    者外，不得作為證據；又被告以外之人於審判外之陳述，雖
    不符合同法第159條之1至第159條之4之規定，但經當事人於
    審判程序同意作為證據，法院審酌該言詞陳述或書面陳述作
    成時之情況，認為適當者，亦得為證據。當事人、代理人或
    辯護人於法院調查證據時，知有第159條第1項不得為證據之
    情形，而未於言詞辯論終結前聲明異議者，視為有前項之同
    意，刑事訴訟法第159條第1項及第159條之5分別定有明文。
    查本案言詞辯論終結前，檢察官、被告林杰叡及其辯護人均
    未就本判決所引用之各該被告以外之人於審判外之陳述及所
    調查之證據主張有刑事訴訟法第159條第1項不得為證據之情
    形，而均同意作為證據（見本院卷第79至85、139至145頁）
    ，本院審酌該證據作成時並無違法及證明力明顯過低之瑕疵
    等情況，認為適當，應有證據能力。至於所引其餘非屬供述
    證據部分，既不適用傳聞法則，亦非公務員違背法定程序所
    取得，依刑事訴訟法第158條之4反面解釋，同具證據能力。
貳、實體方面：
一、認定事實欄所憑之證據及認定之理由：
　  上開事實，業據被告於原審準備程序、審理、本院準備程序
    及審理中均坦承不諱，並有證人即告訴人黃淑芬、武詩軒、
    鍾明哲、張嘉喜、黃文彬（下稱黃淑芬等5人）、第一建經
    公司之代理人劉展宏於偵查中證述詳實；復有中信房屋附停
    止條件定金（斡旋金）委託書2份、第一建經不動產買賣契
    約書、協議書、被告開立金額280萬元本票1紙、簡訊內容1
    則、LINE對話訊息內容2則、網路匯款明細、被告基隆第一
    信用合作社帳號0000000000000000號帳戶交易明細等件在卷
    可稽，足見被告上開任意性之自白，核與事實相符，堪以採
    信。本案事證明確，被告犯行洵堪認定，應依法論科。
二、論罪之說明：
(一)被告就事實欄一(一)行為後，刑法第336條第2項於108年12
    月25日修正公布，並於同年月27日施行，然該條文原本所定
    罰金數額，已依刑法施行法第1條之1第2項前段規定提高為3
    0倍，本次修法將上開條文之罰金數額調整換算後予以明定
    ，並未變更實質內容，不生有利或不利被告之影響，尚無新
    舊法比較之問題，爰逕行適用裁判時法即修正後之規定。　
(二)按偽造文書可分為「有形之偽造」及「無形之偽造」，「有
    形之偽造」係指無製作權之人，假冒他人之名義而製作文書
    ，「無形之偽造」則係指有製作權之人，以自己名義，製作
    內容不實之文書，或行為人向有製作權之人為虛偽之報告或
    陳述，使之據以製作內容不實之文書。又文書兼具傳達思想
    與證明各種權利義務得喪變更之功能，其正確性與真實性為
    公眾信賴之所繫，攸關社會公共信用之維護，刑法因而設有
    偽造文書罪章，以防杜文書作偽，故刑法偽造文書罪所規範
    之文書，須具有體性、持久性、文字性、意思性及名義性之
    文書特徵。舉凡以視覺感官可見之方法，記載於物體上，得
    存續達相當期間，用以表達一定意思、觀念之文字或其他足
    以代替文字而具可讀性之符號，並得依其內容、形跡、文體
    ，判斷其制作人者，均屬之。惟文書載體隨科技演進而多樣
    化，儲存於錄音、錄影或電磁紀錄之意思、觀念表達，固不
    似附麗於一般物體上之傳統文書具直接之可視性，然猶可隨
    時藉諸機器或電腦處理予以重現，為週全社會公共信用維護
    之網絡，刑法第220條第2 項爰規定「錄音、錄影或電磁紀
    錄，藉機器或電腦之處理所顯示之聲音、影像或符號，足以
    為表示其用意之證明者」以文書論。其所明文列舉準用文書
    規定之準文書，雖僅「聲音、影像或符號」，而不及於文字
    ，然符號經使用於系統地記錄語言時，即成為文字，文字既
    是用以記錄語言的符號，自係符號之一種。從而，將儲存於
    電磁紀錄，藉由電腦之處理所顯示之文字，若具備上開文書
    之特徵，自屬該規定之準文書，而應受刑法偽造文書罪之規
    範。查被告就事實欄一(二)部分，竟未經第一建經公司之同
    意，於不詳時、地偽造內容為「第一建經信託履約保證專戶
    已於109年1月31日收到保證編號000000000（買方武詩軒賣
    方黃雅慧）存入簽約款0000000元（基隆市七堵區八德路）
    （152）」之簡訊電磁紀錄1則，並於同日以行動電話門號傳
    送該則簡訊予告訴人武詩軒而行使，用以表示第一建經公司
    之信託履約保證專戶，業已於上開時間收到告訴人武詩軒上
    開款項之意，自屬刑法第220條第2項所稱之準私文書無訛。
    　
(三)核被告就事實欄一(一)(三)所為，均係犯刑法第336條第2項之業務侵占罪。就事實欄一(二)所為，係犯刑法第336條第2項之業務侵占罪及同法第216條、210條、220條第2項之行使偽造準私文書罪；公訴意旨漏引刑法第220條，惟兩者基本社會事實欄同一，復經法院踐行變更罪名之告知，無礙於訴訟權之行使，爰依刑事訴訟法第300條變更起訴法條；又被告偽造準私文書後透過行動電話門號傳送該則簡訊以行使，其偽造之低度行為應為行使之高度行為所吸收，不另論罪。就事實欄一(四)所為，係犯刑法第339條第1項之詐欺取財罪。
(四)被告就上開所為之犯行，犯意個別，行為互殊，應分論併罰
    。
(五)本案無刑法第59條之適用：
　　再按刑法第59條規定犯罪之情狀可憫恕者，得酌量減輕其刑
    ，其所謂「犯罪之情狀」，與同法第57條規定科刑時應審酌
    之一切情狀，並非截然不同之領域，於裁判上酌減其刑時，
    應就犯罪一切情狀（包括第57條所列舉之10款事項），予以
    全盤考量，審酌其犯罪有無可憫恕之事由（即有無特殊之原
    因與環境，在客觀上足以引起一般同情，以及宣告法定低度
    刑，是否猶嫌過重等等），以為判斷（最高法院95年度台上
    字第6157號判決意旨參照）。查被告於行為時為房屋仲介之
    業務經理，竟未能盡忠職守、誠信任事，未思循正途獲取金
    錢，罔顧告訴人等人對其之信賴，竟利用其業務上機會，侵
    占告訴人黃淑芬等4人之款項及詐騙告訴人黃文彬之款項，
    且金額共計高達371萬6,000元，造成告訴人黃淑芬等5人財
    產損失；又就事實欄一(二)部分，為掩飾業務侵占犯行，另
    偽造事實欄一(二)所載之簡訊傳送予告訴人武詩軒，而使告
    訴人武詩軒誤以為其所交付之280萬元，已經存入履約信託
    保證專戶內，損害告訴人武詩軒之財產，並破壞告訴人第一
    建經公司之文書信用，被告顯乏尊重他人財產權及社會文書
    信用之概念。況且，案發至今已有2年多之久，被告除於偵
    查時曾賠償上開7萬元之外，再無為任何賠償，是本院綜合
    上開各情，以其犯罪當時情狀，難認有何特殊原因或堅強事
    由，在客觀上足以引起一般同情，而認處以法定最低刑度猶
    嫌過重之情形，故無刑法第59條規定酌減其刑規定之適用，
    附此敘明。
三、維持原判決及駁回上訴之理由：
(一)本院綜合調查證據結果，認原審以被告犯罪事證明確，據以
    論罪科刑，爰以行為人之責任為基礎，並審酌被告於行為時
    任職中信房屋暖暖碇內加盟店之業務經理，為從事業務之人
    ，竟貪圖私利，不法挪用而侵占業務上所持有告訴人黃淑芬
    等4人交付欲給屋主之斡旋金及簽約款，嚴重損及告訴人黃
    淑芬等4人之權益，復為掩飾其侵占犯行，偽造第一建經公
    司之簡訊，足以生損害於第一建經公司，又以施用詐術之方
    式詐取告訴人黃文彬之財物，一犯再犯，造成告訴人黃淑芬
    等5人均受有財物上之損失，犯後於偵查中否認犯行，於原
    審審理時經通緝始到案，除已返還7萬元予告訴人鍾明哲、
    張嘉喜之外，迄未返還其他業務侵占、詐欺之款項予告訴人
    等，亦未與告訴人等達成和解，犯後態度難認良好，兼衡被
    告自陳學歷專科畢業，家中有母親與弟弟，現因另案入監服
    刑中，前職業為房仲等一切情狀，分別量處如附表所示之刑
    ，併就得易科罰金部分均諭知易科罰金之折算標準。另審酌
    被告所犯業務侵占、詐欺各罪侵害之法益類型均為財產法益
    ，而非具有不可替代性、不可回復性之個人法益，及其行為
    態樣、手段、動機均相似，責任非難重複程度較高，並考量
    刑罰邊際效應隨刑期而遞減、被告所生痛苦程度隨刑期而遞
    增之情形、被告復歸社會之可能性等情，對被告所犯各罪為
    整體之非難評價後，就不得易科罰金部分定其應執行有期徒
    刑4年。復就沒收部分之說明：被告就事實欄一(一)部分犯
    罪所得為5萬8,000元、5萬8,000元、事實欄一(二)部分為28
    0萬元、事實欄一(三)部分為6萬、14萬元、事實欄一(四)部
    分為60萬元，除事實欄一(三)部分已返還告訴人鍾明哲、張
    嘉喜共計7萬元（見109年度他字第571號卷第7頁告訴人鍾明
    哲偵詢筆錄）外，上開犯罪所得共計364萬6,000元均屬於被
    告之犯罪所得且未扣案，應依刑法第38條之1第1項前段、第
    3項規定宣告沒收，於全部或一部不能沒收或不宜執行沒收
    時，追徵其價額。經核原審之認事用法，均無違誤，量刑及
    上開宣告沒收部分亦屬妥適。
(二)被告上訴意旨略以：我會犯下本案，係因要賠償另案被害人
    ，才挖東牆補西牆，我已認罪，家人也願意幫我籌賠償金，
    希望能減輕刑度乙節。按量刑輕重，屬法院得依職權自由裁
    量之事項，苟其量刑已以行為人之責任為基礎，並斟酌刑法
    第57條各款所列情狀，在法定刑度內，酌量科刑，無偏執一
    端，致明顯失出失入情形，自不得指為不當或違法（最高法
    院103年度台上字第291號、第331號判決意旨參照），且在
    同一犯罪事實欄與情節，如別無其他加重或減輕之原因，下
    級審量定之刑，亦無過重或失輕之不當情形，則上級審法院
    對下級審法院之職權行使，原則上應予尊重（最高法院85年
    度台上字第2446號判決意旨參照）。查本案原審量刑時，已
    以行為人之責任為基礎，審酌刑法第57條各款所列情狀而為
    刑之量定，其所為量刑並未逾越法定刑度，亦無違背公平正
    義之精神，客觀上不生量刑過重過輕之裁量權濫用，且原審
    既已詳細記載量刑審酌上揭各項被告之犯後態度、教育程度
    、家庭生活狀況、犯罪之動機、目的、手段、犯罪所得之利
    益、有無達成和解情況及所生危害等一切情狀，予以綜合考
    量後在法定刑內予以量刑；另案發至今已有2年多之久，被
    告除於偵查時曾賠償上開7萬元之外，再無為任何賠償（已
    詳述如前），且被告本案犯行所獲得之犯罪所得高達364萬6
    ,000元，原審為上開量刑，尚無違比例原則及罪刑相當原則
    ，難認有何不當；另本案亦不適用刑法第59條規定，並已詳
    述如前。是被告上訴為無理由，應予駁回。　　
據上論斷，應依刑事訴訟法第368條，判決如主文。
本案經檢察官何治蕙提起公訴，檢察官廖先志到庭執行職務。
中　　華　　民　　國　　111 　年　　11　　月　　8 　　日
                  刑事第十七庭  審判長法　官  鄭水銓
                                      法　官  沈君玲
                                      法　官  姜麗君
以上正本證明與原本無異。
偽造文書部分，如不服本判決，應於收受送達後20日內向本院提
出上訴書狀，其未敘述上訴之理由者並得於提起上訴後20日內向
本院補提理由書（均須按他造當事人之人數附繕本）「切勿逕送
上級法院」。
其餘部分不得上訴。
                                      書記官  許俊鴻
中　　華　　民　　國　　111 　年　　11　　月　　8 　　日
附錄本案論罪科刑法條全文　　
刑法第336條
對於公務上或因公益所持有之物，犯前條第1項之罪者，處1年以
上7年以下有期徒刑，得併科15萬元以下罰金。
對於業務上所持有之物，犯前條第1項之罪者，處6月以上5年以
下有期徒刑，得併科9萬元以下罰金。
前二項之未遂犯罰之。
刑法第210條
偽造、變造私文書，足以生損害於公眾或他人者，處五年以下有
期徒刑。
刑法第216條
行使第二百一十條至第二百一十五條之文書者，依偽造、變造文
書或登載不實事項或使登載不實事項之規定處斷。
刑法第220條
在紙上或物品上之文字、符號、圖畫、照像，依習慣或特約，足
以為表示其用意之證明者，關於本章及本章以外各罪，以文書論
。
錄音、錄影或電磁紀錄，藉機器或電腦之處理所顯示之聲音、影
像或符號，足以為表示其用意之證明者，亦同。
刑法第339條
意圖為自己或第三人不法之所有，以詐術使人將本人或第三人之
物交付者，處5年以下有期徒刑、拘役或科或併科50萬元以下罰
金。
以前項方法得財產上不法之利益或使第三人得之者，亦同。
前二項之未遂犯罰之。
附表：
林杰叡犯業務侵占罪，處有期徒刑7月。又犯業務侵占罪，處有期徒刑2年。又犯行使偽造準私文書罪，處有期徒刑3月，如易科罰金，以新臺幣1仟元折算1日。又犯業務侵占罪，處有期徒刑8月。又犯詐欺取財罪，處有期徒刑1年。不得易科罰金之罪部分，應執行有期徒刑4年。